臺灣高等法院民事判決　　　　　　　　99年度上易字第1017號
上　訴　人　李岱威
訴訟代理人　洪煒凱
被 上訴 人　牛惠之
　　　　　　沈　琪
上列當事人間侵權行為損害賠償事件，上訴人對於中華民國99年
8月31日臺灣板橋地方法院98年度訴字第2400號第一審判決提起
上訴，經本院於100年1月25 日言詞辯論終結，判決如下：
    主      文
原判決關於命上訴人給付被上訴人牛惠之超過新台幣壹拾萬元、
被上訴人沈琪超過新台幣伍萬元等本息部分，及該部分假執行之
宣告，暨訴訟費用之裁判均廢棄。
前開廢棄部分，被上訴人在第一審之訴及其假執行之聲請均駁回
。
其餘上訴駁回。
第一、二審訴訟費用由上訴人負擔四分之一，餘由被上訴人負擔
。
    事實及理由
一、被上訴人牛惠之、沈琪起訴主張：被上訴人牛惠之(下稱牛
    惠之)係被上訴人沈琪(下稱沈琪)之配偶，亦為訴外人即上
    訴人配偶洪千雯(下稱洪千雯)在國立清華大學科技法律研究
    所（下稱清大科法所）之指導教授，牛惠之與洪千雯於民國
    96 年7月間發生婚外性行為，洪千雯因而懷孕，兩人旋於96
    年8月25日即決定分手，各自返回家庭彌補過錯，詎上訴人
    竟自96年11月7日至97年4月11日，至少散布12封具名誹謗騷
    擾信件（即原證7至18之郵件，下稱系爭12封信件，惟其中
    原證10、11、16、18四封屬私下信函非妨害名譽），污衊牛
    惠之：「連續性侵女學生、外遇累犯、性騷擾累犯、性變態
    、性罪犯、利用職權誘姦女學生、殺人未遂、誹謗學生、多
    年不忠、好色、自私自利、愛好虛名、猜忌與嫉妒、不感恩
    、不擇手段的殘暴、自卑、性衝動、動口、動身體、又要動
    刀、隨處射精、威脅與報復同事、濫用職權圖利自己、騙子
    、蛇、蠢夫妻」；污衊沈琪「威逼女學生墮胎，為保其名聲
    意圖殺人未遂、不斷毀謗辱罵威脅其先生，威脅要提告被害
    人，連同不肖丈夫一鼻子出氣誹謗學生家屬、蠢夫妻」等語
    ，其信件之收信人除牛惠之、清大校長、副校長、教師會委
    員等教授、台灣大學教授、清大校友外，尚包括以隱藏式收
    件匣寄發給清大科法所、經濟系、語言中心全體教授及台灣
    大學、陽明大學、台北大學、師範大學、逢甲大學教授、助
    理、學生、園區工程師等至少數十人，已嚴重侵害牛惠之、
    沈琪之名譽，並妨害牛惠之之精神安寧等情，爰依民法第
    195條第1項之規定，求為命(一)上訴人應向牛惠之、沈琪作出
    書面道歉聲明；(二)上訴人應將道歉聲明循誹謗信發散途徑，
    寄給所有誹謗信收信人與單位，並轉知牛惠之、沈琪；(三)上
    訴人給付牛惠之新台幣（下同）50萬元（侵害名譽部分賠償
    35萬元、妨害精神安寧部分賠償15萬元），及自起訴狀繕本
    送達翌日起至清償日止，按年息百分之5計算之利息；(四)上
    訴人給付沈琪10萬元，及自起訴狀繕本送達翌日起至清償日
    止，按年息百分之5計算之利息之判決。原審判命上訴人應
    給付牛惠之35萬元，應給付沈琪10萬元，及均自98年11月11
    日起至清償日止之法定利息；被上訴人其餘之訴駁回(此部
    分指上開聲明(一)、(二)及(三)關於妨害精神安寧等未上訴而告確
    定)。上訴人不服原判決，就其不利部分提起上訴。被上訴
    人對於上訴則聲明：上訴駁回。
二、上訴人則以：伊寄發之信件，其內容或為就其與洪千雯本身
    經歷之事實陳述，或為伊個人主觀評價及意見表達，乃基於
    善意發表言論，係就可受公評之事而為適當評論之情形，又
    牛惠之顯已不適任國立大學副教授一職，向清大校長、副校
    長等相關人士合理之抗議及申訴，為權利之正當行使，故伊
    並未侵害牛惠之夫婦名譽權；伊係遭牛惠之誹謗，而被動向
    清大提出抗議或警告，自無造成牛惠之名譽受損之苦；且原
    證10、11、16、18等郵件僅寄予牛惠之，並無散布侵害名譽
    可言；又牛惠之非無財產，縱伊應負損害賠償責任，但牛惠
    之與有過失，依民法第217條之規定請求減輕賠償金額，或
    免除之等語，資為抗辯。原審判命上訴人應分別給付牛惠之
    35 萬元、沈琪10萬元及法定利息。上訴人不服，提起上訴
    ，上訴聲明：(一)原判決關於不利上訴人部分廢棄。(二)上開廢
    棄部分，被上訴人在第一審之訴及假執行之聲請均駁回。
三、查：
(一)、牛惠之係沈琪之配偶，亦為上訴人配偶洪千雯在清大科法所
    之指導教授，牛惠之與洪千雯於96年7月間發生婚外性行為
    ，洪千雯因而懷孕，有信件、調查報告可稽（原審卷(一)第83
    至92頁）。又上訴人自96年11月7日至97年4月11日，寄發系
    爭12封信件，指稱牛惠之「外遇累犯、性騷擾累犯、性變態
    、性罪犯、利用職權誘姦女學生、殺人未遂、誹謗學生、多
    年不忠、好色、自私自利、愛好虛名、猜忌與嫉妒、不感恩
    、不擇手段的殘暴、自卑、性衝動、動口、動身體、又要動
    刀、隨處射精、威脅與報復同事、濫用職權圖利自己、騙子
    、蛇、蠢夫妻」；沈琪「威逼女學生墮胎，為保其名聲意圖
    殺人未遂、不斷毀謗辱罵威脅其先生，威脅要提告被害人，
    連同不肖丈夫一鼻子出氣誹謗學生家屬、蠢夫妻」等語，有
    信件可證（原審卷(一)第29至55頁）。再者，牛惠之、洪千雯
    發生婚外情後，經清大970416專案調查小組調查結果，認牛
    惠之所為，包括通姦、教唆墮胎等，不僅已違反一般社會倫
    理要求，實質上已該當刑法相關條文之構成要件，確實違反
    倫理，與已婚之指導學生洪千雯為通姦行為，顯然有違師生
    分際，此外，牛惠之於清大開設胚胎、生命與法律有關課程
    ，且自陳因此對胚胎、生命尊嚴有所堅持云云，則其嗣後之
    教唆墮胎行為，言行相悖，有違學術及教師專業倫理，有調
    查報告可稽（原審卷(一)第86至92頁）。嗣牛惠之經教師評議
    委員會決議解聘，有清大科法所教師評議委員會決議內容可
    考(原審卷(一)第93至94頁)，牛惠之則辭職(原審卷(一)第158頁
    )。以上諸情，均堪認定。
(二)、牛惠之與洪千雯婚外情致懷孕後，經清大調查及另案審理結
    果，僅認定牛惠之有通姦、教唆墮胎之行為，且牛惠之與洪
    千雯係基於兩相情悅下，而發生性行為，有該調查報告(原
    審卷(一)第86至92頁)及本院98年度上易字第1123號民事判決
    在卷可稽（原審卷(二)第43頁），則上訴人就其指稱牛惠之「
    外遇累犯、性騷擾累犯、性變態、性罪犯、利用職權誘姦女
    學生、殺人未遂、誹謗學生、多年不忠、好色、自私自利、
    愛好虛名、猜忌與嫉妒、不感恩、不擇手段的殘暴、自卑、
    性衝動、動口、動身體、又要動刀、隨處射精、威脅與報復
    同事、濫用職權圖利自己、騙子、蛇、蠢夫妻」；沈琪「威
    逼女學生墮胎，為保其名聲意圖殺人未遂、不斷毀謗辱罵威
    脅其先生，威脅要提告被害人，連同不肖丈夫一鼻子出氣誹
    謗學生家屬、蠢夫妻」等情，雖基於牛惠之與洪千雯之姦情
    而情緒失序，加諸牛惠之與洪千雯往來之郵件(上證2-8、
    6-3、8、9、被證2、6、8、10至11、19至23、26、28至29、
    31、33)，及其他人之信件(被證3、12、15、32、上證4-2 )
    ，所衍生之多端揣測連想，惟未積極舉證所述屬實，自應認
    屬不實之陳述，已足以使被上訴人等在社會上之評價受到貶
    損，縱為上訴人個人對牛惠之、沈琪之主觀評價及意見表達
    ，惟用字遣詞涉及人身攻訐，並廣為傳播，已非基於善意發
    表言論，亦非就可受公評之事而為適當評論，自不得據以免
    除民事責任，其有侵害牛惠之、沈琪之名譽，堪以認定。
(三)、至於原證10、11、16、18之郵件，收件人僅牛惠之一人，牛
    惠之未能舉證該等郵件另寄他人，則此四封郵件僅屬上訴人
    與牛惠之私人信件，其內容非第三者可得而知，自無貶抑牛
    惠之名譽可言，上訴人聲稱此部分無妨害名譽之辯解，洵屬
    可取。
(四)、按「不法侵害他人之身體、健康、名譽、自由、信用、隱私
    、貞操，或不法侵害其他人格法益而情節重大者，被害人雖
    非財產上之損害，亦得請求賠償相當之金額。其名譽被侵害
    者，並得請求回復名譽之適當處分」，民法第195條第1項定
    有明文。查上訴人寄發系爭8封信件行為(系爭12封信件，其
    中四封未構名妨害名譽，如前所述)，係故意不法侵害牛惠
    之、沈琪之名譽，依上開說明，牛惠之、沈琪自得請求上訴
    人賠償相當金額之非財產上損害即精神慰撫金。本院斟酌上
    訴人係台灣大學電機博士，目前擔任英國愛丁堡大學工程學
    院微奈米系統中心高級研究員，年薪約140萬至150萬元(英
    鎊匯率與新台幣有匯差)，並無其他財產；沈琪為英國華葳
    大學外語所博士肄業，清大語言中心兼任講師，年薪約35
    萬元，名下有房子1棟；牛惠之為英國倫敦大學法學博士，
    原任清大科法所副教授，年薪在120~150萬之間（原審卷(二)
    第213頁背面）等兩造身分、地位、家庭、教育程度、經濟
    能力，及上訴人所用手段、方法、侵害性，牛惠之、沈琪所
    受精神痛苦之程度，兩造互為原、被告之民、刑事訴訟十多
    起耗費相當司法資源，以及牛惠之通姦行為不當，上訴人所
    受刺激與反應等情，認被上訴人二人分別請求賠償非財產上
    之損害10萬元、5萬元尚屬適當，逾此範圍之請求，即非有
    理，不應准許。
(五)、上訴人另主張依民法第217條過失相抵規定，請求減輕賠償
    金額，或免除之。按「損害之發生或擴大，被害人與有過失
    者，法院得減輕賠償金額，或免除之。」民法第217條第1項
    定有明文。所謂與有過失，係指雙方之行為為損害發生之共
    同原因，若互為故意侵權行為，非損害發生之共同原因者，
    即無過失相抵問題。故「雙方互毆乃雙方互為侵權行為，與
    雙方行為為損害之共同原因者有別，無民法第二百十七條過
    失相抵原則之適用。」最高法院68年台上字第967號判例、
    71年度台上字第1179號判決可參。本件牛惠之與洪千雯通姦
    生女造成上訴人心理受創，與上訴人故意散布上開8封信造
    成牛惠之、沈琪名譽受損間，係不同原因之各別受害，非同
    一損害之共同過失原因，且均為故意行為，揆諸前開判例、
    判決要旨，與過失相抵有間，上訴人主張過失相抵請求減輕
    或免除賠償金額云云，洵非有據。
四、綜上所述，被上訴人本於民法第195條請求上訴人給付牛惠
    之10萬元、沈琪5萬元，及均自98年11月11日起至清償日止
    之法定利息，為有理由，應予准許。逾此所為請求，為無理
    由，應予駁回。又，上開應准許部分，係命清償據上債務之
    判決，應依職權宣告假執行。至於被上訴人敗訴部分，其假
    執行之聲請失所附麗，應併予駁回。原審就超過上開應准許
    部分，為上訴人敗訴之判決，並為假執行之宣告，自有未洽
    。上訴意旨就此部分指摘原判決不當，求予廢棄改判，為有
    理由，判決如主文第一、二項所示。至於上開應准許部分，
    原審判命上訴人給付，並為假執行之宣告，核無違誤，上訴
    意旨，就此部分，仍執陳詞，指摘原判決不當，求予廢棄，
    為無理由，應駁回其上訴。
五、本件判決之基礎已臻明確，兩造其餘攻擊防禦方法及主張舉
    證，於判決結果不生影響，無一一審究之必要，附此敘明。
六、據上論結，本件上訴為一部有理由，一部無理由，依民事訴
    訟法第450條、第449條第1項、第79條但書，判決如主文。
中    華    民    國   100    年    2     月    15    日
                  民事第十四庭
                      審判長法  官  林金村
                            法  官  王麗莉
                            法  官  周祖民
正本係照原本作成。
不得上訴。
中    華    民    國   100    年    2     月    15    日
                            書記官  蕭進忠